【裁判字號】    97,上,186
【裁判日期】    980610
【裁判案由】    確認債權關係不存在
【裁判全文】
臺灣高等法院高雄分院民事判決           97年度上字第186號
上  訴  人  乙○○○
訴訟代理人  陳忠勝律師
被  上訴人  甲○○
訴訟代理人  康進益律師
上列當事人間請求確認債權關係不存在事件，上訴人對於中華民
國97年8 月13日臺灣高雄地方法院97年度訴字第962 號第一審判
決提起上訴，本院於98年5月27日言詞辯論終結，判決如下：
    主  文
上訴駁回。
第二審訴訟費用由上訴人負擔。
    事 實 及 理 由
一、被上訴人主張：上訴人以被上訴人之被繼承人陳榮興於81年
    10月15日將陳榮興所有坐落台東縣台東市○○段462 之8 地
    號土地（下稱系爭土地）設定最高限額新台幣（下同）240
    萬元，存續期間自81年10月8 日起至82年4 月7 日止之抵押
    權與上訴人（下稱系爭抵押權），並以陳榮興在系爭抵押權
    存續期間內，有向上訴人借款200 萬元而尚未清償為由，據
    以聲請拍賣抵押物，並經台灣台東地方法院以96年度拍字第
    123 號裁定准許在案。被上訴人於93年9 月15日繼承陳榮興
    所有之系爭土地。而查陳榮興並無向上訴人借得上開200 萬
    元款項之情事，系爭抵押權所擔保之債權並不存在，依抵押
    權之從屬性即失所依附，且已妨害被上訴人之所有權。為此
    依民法第767 條規定提起本件訴訟。聲明求為判決：(一)上訴
    人應就被上訴人所有系爭土地，於81年10月15日以台東地政
    事務所東地所字第13373 號所設定之系爭抵押權登記，予以
    塗銷。(二)訴訟費用由上訴人負擔。
二、上訴人則以：陳榮興於系爭抵押權存續期間內之81年10月8
    日向上訴人借款200 萬元，且尚未清償，上訴人聲請拍賣抵
    押物自屬有據。被上訴人請求塗銷系爭抵押權之登記，並無
    理由等語，資為抗辯。並答辯聲明：(一)被上訴人之訴駁回。
    (二)訴訟費用由被上訴人負擔。
三、本件原審對於被上訴人之請求，判決：(一)上訴人應就被上訴
    人所有坐落台東市○○段462之8地號，面積64平方公尺，所
    有權全部，於81年10月15日以台東地政事務所東地所字第13
    373號所設定最高限額240萬元之抵押權登記，予以塗銷。(二)
    訴訟費用由上訴人負擔。上訴人聲明不服，上訴聲明求為判
    決：(一)原判決廢棄。(二)被上訴人在第一審之訴駁回。(三)第一
    、二審訴訟費用由被上訴人負擔。被上訴人則答辯聲明：(一)
    上訴駁回。(二)第二審訴訟費用由上訴人負擔。
四、兩造不爭執之事項如下，並有系爭土地之土地登記第二類謄
    本、台灣台東地方法院96年度拍字第123 號裁定、戶籍謄本
    、土地抵押權設定契約書影本各1份在卷可稽，堪予採信：
  (一)被上訴人之被繼承人陳榮興於81年10月15日將陳榮興所有系
    爭土地，設定系爭抵押權與上訴人。被上訴人則於93年9 月
    15日因繼承陳榮興之遺產而登記為系爭土地之所有權人。
  (二)上訴人以陳榮興於系爭抵押權存續期間內之81年10月8 日向
    其借款200 萬元而尚未清償為由，聲請拍賣系爭土地，並經
    台灣台東地方法院96年度拍字第123 號裁定准許在案。
  (三)上訴人與陳榮興在系爭抵押權存續期間內，除本件所爭執之
    200萬元借款外，並無其他債權債務關係存在。
五、兩造爭執之事項為：陳榮興有無於81年10月8 日向上訴人借
    款200萬元？
  (一)按當事人主張有金錢借貸關係存在，須就其發生所須具備之
    特別要件即金錢之交付與借貸意思表示相互一致負舉證責任
    。（最高法院92年度台上字第557號裁判要旨參照）。
  (二)本件上訴人抗辯陳榮興確曾於81年10月15日向上訴人借款20
    0 萬元，固提出抵押借貸契約書、抵押權設定契約書、他項
    權利證明書、本票、支票及陳榮興與丙○○資金往來明細與
    他筆土地抵押權登記之塗銷異動證明影本各1 份為證（見台
    灣台東地方法院96年度訴字第185 號卷第42頁至第45頁、本
    院第29頁、第85頁至第107 頁），惟查前揭抵押借款契約書
    內，僅記載陳榮興為「義務人兼債務人或連帶保證人」，擔
    保權利總金額為240 萬元，其餘部分即就債權人為何人? 所
    擔保之借款是否全部收訖? 借款利息如何約定? 抵押期限起
    迄日為何? 借款期限為何? 均未填載，自難據以認定陳榮興
    與上訴人間有借貸意思表示相互一致。又查前揭本票僅載明
    發票人為陳榮興，票面金額為200萬元，其餘本票發票日、
    到期日及受款人並未記載。惟本票之發票日係本票應記載事
    項，前揭本票未記載發票日，依票據法第11條規定應屬無效
    。又陳榮興雖於訴外人蔡琿玲所簽發之未載發票日之面額20
    0 萬元支票上背書（見本院卷第29頁），然該支票因未記載
    發票日，依票據法第125 條第1 項第7 款及第11條規定，亦
    屬無效。是上訴人所提抵押借貸契約書、本票、支票並無法
    證明陳榮興確有於81年10月8 日向上訴人借款200 萬元。又
    前揭抵押權設定契約書、他項權利證明書固能證明陳榮興於
    81年10月15日將其所有之系爭土地設定系爭抵押權與上訴人
    ；然按最高限額抵押權，於抵押權成立時，未必先有債權存
    在（最高法院85年台抗字第367 號裁定要旨參照），是上訴
    人所提前揭抵押權設定契約書、他項權利證明書亦無法證明
    上訴人對陳榮興有200 萬元借款債權存在。至於陳榮興生前
    向證人即上訴人之弟丙○○借貸金錢之部分，均已與丙○○
    結清，並已塗銷相關之抵押權登記等情，固經證人丙○○到
    院證述明確，並為上訴人所不爭執（見本院卷第48頁、審卷
    第40頁）且經上訴人提出陳榮興與丙○○資金往來明細及他
    筆土地抵押權登記之塗銷異動證明影本在卷足憑，然尚不能
    據此推認因系爭抵押權尚未塗銷，則陳榮興有向上訴人借款
    200萬元，且尚未清償等事實。
  (三)次依證人丙○○於原審證稱，上訴人係伊胞姐，因陳榮興需
    要錢，請伊幫忙借錢，本來陳榮興都是跟伊借錢，但那時因
    伊不方便，所以伊向上訴人借錢，借錢係伊開口向上訴人借
    的，由伊交付陳榮興200 萬元之借款，因伊當時有做房地產
    買賣，上訴人有4 、500 萬元之現金由伊保管，所以伊從銀
    行提領現金交給陳榮興，至於從何銀行提領出來，伊已忘記
    。又該200 萬元之借款，並未約定借款期限，僅約定有錢就
    還，而利息是約定2 分，2 分利每月利息4 萬元，自81年10
    月15日起至86年間，每月4 萬元之利息，陳榮興都拿現金給
    伊，伊再轉交予上訴人。在代書處辦理系爭抵押權設定時，
    上訴人有去代書處，但伊交付借款予陳榮興時，上訴人並未
    在場等語。而上訴人則陳稱：上訴人並未交付借款予陳榮興
    ，上訴人是將當時標會之會款70、80萬元及工程之週轉金，
    以現金200 萬元1 次在丙○○家中交予丙○○，再由丙○○
    交予陳榮興。至於標會並無會單，且不知會首之姓名，而系
    爭抵押權之設定，上訴人是將身分證及印鑑證明等相關文件
    交予丙○○辦理。上訴人未曾去過代書事務所辦理，上訴人
    未曾見過陳榮興本人，至於借款期限，原先約定是半年，但
    因陳榮興一直都有付利息，所以上訴人未催討借款，而利息
    係收到86年間，係上訴人到丙○○住處與丙○○結算，每月
    均有支付，都是丙○○拿現金給上訴人等語。（見原審卷第
    31頁至第37頁）。足見上訴人及證人丙○○關於200 萬元之
    來源，如何交付之陳述及上訴人有無去代書處，有無見過陳
    榮興等，所稱互相矛盾，應不足採。況依證人丙○○所證述
    ，陳榮興往昔如有需用錢時，均係向丙○○借款，嗣陳榮興
    再向丙○○為系爭200 萬元之借貸要求時，因丙○○當時自
    己無該款項可資借與，乃先向上訴人借用，再將該借得之2
    00萬元轉借與陳榮興等情，參以上訴人自承上訴人未曾見過
    陳榮興，系爭200 萬元係由上訴人交予丙○○、並由上訴人
    與丙○○結算利息等事實，則上訴人與陳榮興間就系爭200
    萬元既無借貸意思表示相互一致，且無金錢之交付等情，應
    堪認定。揆諸首揭說明，被上訴人主張陳榮興在系爭抵押權
    存續期間並無向上訴人借款200 萬元，即屬有據，堪予採信
    。
六、綜上所述，陳榮興在系爭抵押權存續期間並無向上訴人借款
    200 萬元，此外，陳榮興與上訴人於此期間內，亦無其他債
    權債務關係存在均如前述，而按債之關係消滅後，其債權之
    擔保及其他從屬之權利亦同時消滅，民法第307 條定有明文
    。是原審以系爭抵押權所擔保之債權並不存在，依抵押權之
    從屬性即失所依附，且已妨害被上訴人因繼承而取得之系爭
    土地所有權，因認被上訴人依民法第767 條規定，請求上訴
    人將系爭抵押權予以塗銷為有理由，而為被上訴人勝訴之判
    決，經核尚無不合，上訴論旨指摘原判決不當，求予廢棄改
    判，即為無理由，應予駁回。
七、據上論結，本件上訴為無理由，爰依民事訴訟法第449 條第
    1 項、第78條，判決如主文。
中    華    民    國    98    年    6     月    10    日
                              民事第三庭
                                  審判長法官 張國彬
                                  法      官 鄭月霞
                                  法      官 吳登輝
以上正本證明與原本無異。
如對本判決上訴，須於判決送達後20日內向本院提出上訴狀，其
未表明上訴理由者，應於上訴後20日內向本院提出上訴理由書（
均須按他造當事人之人數附繕本）。上訴時應提出委任律師或具
有律師資格之人之委任狀，並依附註條文規定辦理。
中    華    民    國    98    年    6     月    12    日
                                  書  記  官 張明賢
附註：
民事訴訟法第466條之1 ：
對於第二審判決上訴，上訴人應委任律師為訴訟代理人，但上訴
人或其法定代理人具有律師資格者，不在此限。
上訴人之配偶、三親等內之血親、二親等內之姻親，或上訴人為
法人、中央或地方機關時，其所屬專任人員具有律師資格並經法
院認為適當者，亦得為第三審訴訟代理人。第1 項但書及第2 項
情形，應於提起上訴或委任時釋明之。


司法院資訊處製作；財團法人民間司法改革基金會備份。
